臺灣高等法院刑事判決
110年度上訴字第3109號
上  訴  人  臺灣臺北地方檢察署檢察官
被      告  林士傑




上列上訴人因被告詐欺等案件，不服臺灣臺北地方法院110年度
審訴字第771號，中華民國110年8月20日第一審判決（起訴案號
：臺灣臺北地方檢察署109年度偵字第30989號、110年度偵字第3
369號），提起上訴，本院判決如下：
    主  文
上訴駁回。
    事  實
一、林士傑於民國109年間，加入「侯英群」(綽號「猴子」)、
    「葉家宏」、Telegram暱稱「太陽餅」等人所屬具有持續性
    、牟利性及結構性之三人以上之詐欺集團犯罪組織（所涉參
    與組織罪嫌部分，檢察官已另案提起公訴），彼此以通訊軟
    體Telegram聯絡，該集團運作模式係先由該集團之成員以假
    冒公務員身分佯稱附表二所示之人涉案需交付金融帳戶內款
    項監管之詐騙方式，撥打電話致附表二所示之人陷於錯誤，
    而依指示將其所使用之金融帳戶提款卡或款項交付予該詐欺
    集團所指示之車手，而車手到場後持預先準備好之偽造公文
    書取信被害人而取得提款卡或款項，持提款卡前往提領金錢
    後，一併轉交予詐欺集團上層。林士傑擔任向附表二所示之
    人收取提款卡及款項，進而持提款卡至金融機構之自動提款
    機提領款項之車手角色，並與集團內其他成員共同意圖為自
    己不法之所有，基於偽造公文書、加重詐欺取財、洗錢之犯
    意聯絡，而分別為下列行為：
(一)該不詳詐騙集團成員，於附表一編號1所示之時間，以附表
    一編號1所示之詐騙手法行騙，致蘇劉金治陷於錯誤，依該
    名詐欺集團成員之指示，於109年8月12日下午2時許，至臺
    北市○○區○○街00號前，交付附表一編號1所示之金融帳戶提
    款卡、密碼及價值約新臺幣（下同）30萬元之黃金予林士傑
    ，林士傑則依「侯英群」指示，交付事先業已列印載有「臺
    灣臺北地方檢察署」公印文之「臺北地方法院地檢署監管科
    」公文書予蘇劉金治，以此方式行使偽造之公文書。待取得
    詐欺所得財物後，林士傑即依Telegram暱稱「太陽餅」之指
    示，前往三重某公園，交付上開詐欺所得財物予上游成員，
    以此方式掩飾該詐欺集團犯罪所得之來源及去向。嗣因蘇劉
    金治發覺其所交付之上開帳戶內存款共遭盜領363萬9,010元
    而報警，為警循線查獲。
(二)該不詳詐騙集團成員，於附表一編號2所示之時間，以附表
    一編號2所示之詐騙手法行騙，致邱秀琴陷於錯誤，依該名
    詐欺集團成員之指示，於109年8月11日上午12時10分許，至
    臺北市○○區○○路000巷00號對面西園國小側門，交付附表一
    編號2所示之金融帳戶提款卡及密碼予林士傑，林士傑則依T
    elegram暱稱「太陽餅」之指示，交付事先業已列印載有「
    臺灣臺北地方法院」公印文之「臺灣臺北地方法院公證申請
    書」公文書予邱秀琴，以此方式行使偽造之公文書。嗣林士
    傑於109年8月11日中午12時45分許，前往新北市永和區永和
    郵局，使用邱秀琴名下中華郵政股份有限公司（下稱中華郵
    政公司）帳號000-0000000000000000號提款卡，提領6萬元
    ，並依「侯英群」之指示，前往新北市永和區某處，交付上
    開詐欺所得之提款卡及提領之款項予「侯英群」，以此方式
    掩飾該詐欺集團犯罪所得之來源及去向。嗣因邱秀琴發覺遭
    騙而報警，為警循線查獲。
二、案經蘇劉金治告訴及臺北市政府警察局中山分局、臺北市政
    府警察局萬華分局報告臺灣臺北地方檢察署檢察官偵查起訴
    。
　　理  由
壹、程序方面：
　　按被告以外之人於審判外之言詞或書面陳述，除法律有規定
    者外，不得作為證據；又被告以外之人於審判外之陳述，雖
    不符合同法第159條之1至第159條之4之規定，但經當事人於
    審判程序同意作為證據，法院審酌該言詞陳述或書面陳述作
    成時之情況，認為適當者，亦得為證據。當事人、代理人或
    辯護人於法院調查證據時，知有第159條第1項不得為證據之
    情形，而未於言詞辯論終結前聲明異議者，視為有前項之同
    意，刑事訴訟法第159條第1項及第159條之5分別定有明文。
    查本案言詞辯論終結前，檢察官及被告林士傑均未就本判決
    所引用之各該被告以外之人於審判外之陳述及所調查之證據
    主張有刑事訴訟法第159條第1項不得為證據之情形，而均同
    意作為證據（見本院卷第101頁），本院審酌該證據作成時
    並無違法及證明力明顯過低之瑕疵等情況，認為適當，應有
    證據能力。至於所引其餘非屬供述證據部分，既不適用傳聞
    法則，亦非公務員違背法定程序所取得，依刑事訴訟法第15
    8條之4反面解釋，同具證據能力。
貳、實體方面：
一、認定犯罪事實所憑之證據及認定之理由：
    上開事實，業據被告於原審及本院審理中均坦承不諱（見原
    審卷第63、74、82頁、本院卷第107頁），並有證人即告訴
    人蘇劉金治、被害人邱秀琴於警詢之證述詳實在卷，復有告
    訴人蘇劉金治報案之內政部警政署反詐騙諮詢專線紀錄表、
    受理詐騙帳戶通報警示簡便格式表、LINE對話內容截圖、被
    害人邱秀琴報案之內政部警政署反詐騙諮詢專線紀錄表、受
    理詐騙帳戶通報警示簡便格式表、監視器畫面翻拍照片11張
    (內含偽造之「臺北地方法院地檢署監管科」公文書照片2張
    )、指認犯罪嫌疑人紀錄表、內政部警政署刑事警察局109年
    10月12日刑紋字第1098006564號鑑定書、監視器畫面翻拍照
    片10張、偽造之「臺灣臺北地方法院公證申請書」公文書影
    本、板信商業銀行(下稱板信銀行)帳號000-00000000000000
    號帳戶客戶持卡清單查詢、安泰商業銀行(下稱安泰銀行)帳
    號000-00000000000000號帳戶存摺影本及安泰銀行109年10
    月23日安泰銀作服存押字第1090014064號函附之上開帳戶開
    戶資料及交易明細、臺灣新光商業銀行(下稱新光銀行)帳號
    000-0000000000000號帳戶存摺影本及新光銀行集中作業部1
    09年9月30日新光銀集作字第1090071831號函附之上開帳戶
    開戶資料及交易明細、合作金庫商業銀行(下稱合庫銀行)帳
    號000-0000000000000號帳戶存摺影本及合庫銀行民權分行1
    09年10月12日合金民權字第1090003367號函附之上開帳戶開
    戶資料及交易明細、元大商業銀行(下稱元大銀行)帳號000-
    00000000000000號帳戶存摺影本及元大銀行109年10月8日元
    銀字第1090011990號函附之上開帳戶開戶資料及交易明細、
    第一商業銀行(下稱第一銀行)帳號000-00000000000號帳戶
    存摺影本及第一銀行總行109年10月19日一總營集字第11980
    0號函附之上開帳戶開戶資料及交易明細、中華郵政公司台
    北建北郵局帳號000-00000000000000號帳戶存摺明細及中華
    郵政公司109年10月6日儲字第1090255177號函附之上開帳戶
    開戶資料及交易明細等證據在卷可稽（見偵30989卷第37至3
    9、41至44、53至67、69至172頁、偵3369卷第19、33至38、
    63至64頁），足見被告上開任意性之自白，核與事實相符，
    應堪採信。本件事證明確，被告犯行洵堪認定，應依法論科
    。
二、論罪科刑及上訴駁回之說明：
(一)核被告所為，係犯刑法第216條、第211條之行使偽造公文書
    罪、同法第339條之4第1項第1款、第2款之3人以上共同冒用
    政府機關及公務員名義詐欺取財罪，及違反洗錢防制法第14
    條第1項普通洗錢罪。又被告與「侯英群」(綽號「猴子」)
    、「葉家宏」，及真實姓名、年籍不詳，通訊軟體Telegram
    暱稱「太陽餅」等詐欺集團其他成年成員間，彼此有犯意聯
    絡及行為分擔，為共同正犯。被告係以一行為觸犯上開數罪
    名，為想像競合犯，應依刑法第55條之規定，從一重之刑法
    第339條之4第1項第1款、第2款之三人以上共同冒用政府機
    關及及公務員名義詐欺取財罪處斷。被告所犯上開2罪間，
    造成不同被害人財產法益受損，犯意各別，行為互殊，應予
    分論併罰。　
(二)又按想像競合犯之處斷刑，本質上係「刑之合併」。其所謂
    從一重處斷，乃將想像競合犯組成之評價上數罪，合併為科
    刑一罪，其所對應之刑罰，亦合併其評價上數罪之數法定刑
    ，而為一個處斷刑。易言之，想像競合犯侵害數法益者皆成
    立犯罪，論罪時必須輕、重罪併舉論述，同時宣告所犯各罪
    名，包括各罪有無加重、減免其刑之情形，亦應說明論列，
    量刑時併衡酌輕罪部分量刑事由，評價始為充足，然後依刑
    法第55條前段規定「從一重處斷」，非謂對於其餘各罪可置
    而不論。因此，法院決定處斷刑時，雖以其中最重罪名之法
    定刑，做為裁量之準據，惟於裁量其輕重時，仍應將輕罪合
    併評價在內，最高法院108年度台上字第4405號判決意旨亦
    同。查被告於本院審理時自白一般洗錢犯行，依洗錢防制法
    第16條第2項之規定，原應減輕其刑，惟被告所犯一般洗錢
    罪，屬想像競合犯其中之輕罪，被告就本案犯行係從一重之
    三人以上共同冒用政府機關及及公務員名義詐欺取財罪，就
    被告此部分想像競合輕罪應減刑部分，依上開說明，由原審
    於後述依刑法第57條量刑時一併衡酌該部分減輕其刑事由，
    附此說明。
(三)維持原判決及上訴駁回之說明：
 1、本院綜合調查證據結果，認原審以被告犯罪事證明確，據以論罪科刑，並以行為人之責任為基礎，審酌被告不思以正途賺取所需，竟貪圖不法利益，而加入本案詐欺集團，造成本案被害人之財產損失，所為實值非難；然念被告於偵查中及本院審理時，就其所涉參與加重詐欺及洗錢之經過事實均自白在卷，且其於本案犯行分工參與程度上，僅是依指示交付偽造公文書予附表二所示之人及向附表二所示之人收取財物後轉交予集團上游收受，無具體事證顯示其係該犯罪團體之主謀或主要獲利者，尚非處於詐欺集團核心地位，兼衡被告參與本案詐欺集團之期間及程度，及其於本院審理時自陳從事之職業、家庭經濟狀況、智識程度等一切情狀，分別量處林士傑犯三人以上共同冒用政府機關及公務員名義詐欺取財罪，處有期徒刑1年4月；又犯三人以上共同冒用政府機關及公務員名義詐欺取財罪，處有期徒刑1年，並依法定其應執行有期徒刑1年5月。復就沒收說明：(1)被告本案交付告訴人蘇劉金治、被害人邱秀琴如附表二各編號所示之偽造公文書2紙，因已交付告訴人、被害人收執，且均非違禁物，爰均不予宣告沒收；至如附表二各編號所示文書所載偽造之印文共2枚，依刑法第219條規定，應均予宣告沒收。(2)至被告本案犯罪所得部分，被告於原審審理中供稱本案完全沒有拿到報酬，錢都是上游拿走了等語（見原審卷第63頁），且卷內亦無證據證明被告有何犯罪所得，本院亦查無積極證據足認被告有何犯罪所得，爰不宣告沒收。經核原審之認事用法，均無違誤，量刑、沒收及不予宣告沒收部分亦屬妥適。
 2、檢察官依循告訴人蘇劉金治請求提起上訴意旨略以：被告於
    案發時係年滿28歲之成年人，智識、歷練並非淺薄，且正值
    年輕力壯之際，具備良好工作能力，竟不思以正途謀生，圖
    謀犯罪行為藉以牟利，加入詐欺集團擔任車手一職，犯罪惡
    性非輕。而告訴人蘇劉金治因此遭被告參與之詐欺集團詐騙
    受有將近400萬元之鉅額損失，衡酌告訴人蘇劉金治所陳該
    財產係其原供退休養老之用，因遭被告在内之詐欺集團詐騙
    致畢生積蓄一夕間化為烏有，無法維生，導致其現雖已66歲
    且身體健康狀況不佳，仍須外出工作擔任停車場收費員方能
    維持生活，故其不惟財產損失，身心亦遭受莫大之痛苦等情
    ，足見被告犯罪情節及告訴人蘇劉金治被害程度甚巨。然被
    告案發後迄今均未賠償告訴人蘇劉金治分文，犯後態度並非
    良好，從而自不應輕縱被告。又依本案被告犯罪情節，告訴
    人蘇劉金治所受損害約400萬元，與另一被害人邱秀琴所受
    損害金額相較有明顯落差，然原審就兩犯罪事實之量刑，差
    距僅4月，量刑比例失當，即難謂相當等語。按量刑輕重，
    屬法院得依職權自由裁量之事項，苟其量刑已以行為人之責
    任為基礎，並斟酌刑法第57條各款所列情狀，在法定刑度內
    ，酌量科刑，無偏執一端，致明顯失出失入情形，自不得指
    為不當或違法（最高法院103年度台上字第291號、第331號
    判決意旨參照），且在同一犯罪事實與情節，如別無其他加
    重或減輕之原因，下級審量定之刑，亦無過重或失輕之不當
    情形，則上級審法院對下級審法院之職權行使，原則上應予
    尊重（最高法院85年度台上字第2446號判決意旨參照）。查
    本案原審量刑時，已以行為人之責任為基礎，審酌刑法第57
    條各款所列情狀而為刑之量定，其所為量刑並未逾越法定刑
    度，亦無違背公平正義之精神，客觀上不生量刑過重過輕之
    裁量權濫用，且原審既已詳細記載量刑審酌上揭各項被告之
    犯後態度、教育程度、家庭生活狀況、犯罪之動機、目的、
    手段、參與詐欺集團期間、角色分工及犯罪所得之利益、角
    色分工、被害人損失等一切情狀，予以綜合考量後在法定刑
    內予以量刑，尚無違比例原則及罪刑相當原則，難認有何不
    當。是檢察官上訴為無理由，應予駁回。
據上論斷，應依刑事訴訟法第368條，判決如主文。
本案經檢察官顏伯融提起公訴，檢察官張瑞娟到庭執行職務。
中　　華　　民　　國　　111 　年　　1 　　月　　25　　日
     　　　　　　 刑事第十七庭  審判長法　官  鄭水銓   
                                      法　官  沈君玲   
                                      法　官  姜麗君   
以上正本證明與原本無異。
如不服本判決，應於收受送達後20日內向本院提出上訴書狀，其
未敘述上訴之理由者並得於提起上訴後20日內向本院補提理由書
（均須按他造當事人之人數附繕本）「切勿逕送上級法院」。
                                      書記官  許俊鴻
中　　華　　民　　國　　111 　年　　1 　　月　　25　　日

附錄本案論罪科刑法條全文：
中華民國刑法第339條之4
犯第339條詐欺罪而有下列情形之一者，處1年以上7年以下有期
徒刑，得併科1百萬元以下罰金：
一、冒用政府機關或公務員名義犯之。
二、三人以上共同犯之。
三、以廣播電視、電子通訊、網際網路或其他媒體等傳播工具，
    對公眾散布而犯之。
前項之未遂犯罰之。

中華民國刑法第211條
偽造、變造公文書，足以生損害於公眾或他人者，處1年以上7年
以下有期徒刑。

中華民國刑法第216條
行使第210條至第215條之文書者，依偽造、變造文書或登載不實
事項或使登載不實事項之規定處斷。

洗錢防制法第14條
有第2條各款所列洗錢行為者，處7年以下有期徒刑，併科新臺幣
500萬元以下罰金。
前項之未遂犯罰之。　　　
　
附表一：
編號 被害人 （告訴人） 詐騙時間 詐騙手法 交付之財物  １ 蘇劉金治 109年8月8日 假冒「新北市政府警察局刑事局偵二隊警員林文華」、「新北市政府警察局刑事局偵二隊王科長」及「黃敏昌檢察官」等公務員名義，撥打電話予蘇劉金治，向蘇劉金治佯稱：要清查其帳戶等語，要求蘇劉金治將金融提款卡及黃金交予其指定之人監管，並要求告知帳戶之密碼。 ⑴安泰銀行帳號000-00000000000000號帳戶提款卡。 ⑵新光銀行帳號000-0000000000000號帳戶提款卡。 ⑶合庫銀行帳號000-0000000000000號帳戶提款卡。 ⑷元大銀行帳號000-00000000000000號帳戶提款卡。 ⑸第一銀行帳號000-00000000000號帳戶提款卡。 ⑹中華郵政公司台北建北郵局帳號000-00000000000000號帳戶提款卡。 ⑺黃金(價值約30萬元)  ２ 邱秀琴 109年8月11日 假冒「臺北市政府警察局大安分局警員」之公務員名義，撥打電話予邱秀琴，向邱秀琴佯稱：邱秀琴之個資賣給林文華，林文華用此名義開戶且購買車輛，因肇事致人死亡，涉及過失致死等語，要求邱秀琴將金融提款卡交予其指定之人監管，並要求告知密碼。 ⑴板信銀行帳號000-00000000000000號帳戶提款卡。 ⑵中華郵政公司帳號000-0000000000000000號提款卡。 

附表二：
編號 文書名稱 偽造之印文  1 臺北地方法院地檢署監管科（見偵一卷第61頁） 「臺灣臺北地方法院檢察署印」印文1枚 1 臺灣臺北地方法院公證申請書（見偵二卷第21頁） 「臺灣臺北地方法院公證處印」印文1枚。